【裁判字號】    96,簡上,28
【裁判日期】    970303
【裁判案由】    確認界址
【裁判全文】
臺灣苗栗地方法院民事判決              96年度簡上字第28號
上  訴  人  丁○○
被  上訴人  戊○○
            甲○○
            乙○○
兼    共同
訴訟代理人  丙○○
上列當事人間請求確認界址事件，上訴人對於中華民國96年11月
1 日本院簡易庭95年度苗簡字第305 號第一審判決提起上訴，本
院於97年2 月18日辯論終結，判決如下：
    主  文
上訴駁回。
第二審訴訟費用由上訴人負擔。
    事實及理由
一、上訴人起訴主張：上訴人所有坐落苗栗縣通霄鎮○○段第
    69-1地號土地（下稱系爭土地），與被上訴人所有同段第69
    、69-3地號土地相鄰，兩造間就上開相鄰土地之界址有諸多
    爭議，前於民國87、91年間即申請多次鑑界。後上訴人又於
    94年7 月14日向苗栗縣通霄地政事務所（下稱通霄地政）申
    請系爭69-1地號土地鑑界，因不服該次測量結果，乃向苗栗
    縣政府申請再行鑑界，苗栗縣政府於同年8 月26日指定苗栗
    縣銅鑼地政事務所（下稱銅鑼地政）測量，結果與通霄地政
    之測量成果相符。惟於地政機關實地鑑測時，測量人員有未
    架平板即任意放樣界點、偷偷移動平板以配合原釘好之竹桿
    釘點、未用合法界樁釘界、就上訴人指引須測量之二界樁處
    ，主測者竟表明該二點不必測量等諸多缺失，因認前述測量
    結果均不正確。爰提起本件確認界址之訴。並聲明：兩造之
    界址應為如（原判決所附）鑑定圖所示之Ａ、Ｂ、Ｈ點連接
    線與Ｆ、Ｃ、Ｇ點連接線。
    被上訴人則以：系爭69-1地號土地之地界點從未移位過，且
    系爭土地業經通霄地政及銅鑼地政鑑界，2 次鑑界之結果均
    與原界址點相符，上訴人之主張並不足採信。兩造之土地應
    以地籍圖之經界線即鑑定圖之Ａ、Ｒ、Ｈ點連接線與Ｐ、Ｑ
    點連接線為界址等語置辯。並聲明：上訴人之訴駁回。
二、本院原審以：（一）本院囑託土地測量局派員於95年11月24
    日會同本院及兩造履勘現場，並分別依上訴人指界位置（即
    Ａ、Ｂ、Ｈ點及Ｆ、Ｃ、Ｇ點），及依被上訴人以地籍圖經
    線為界址之主張實施界址之鑑測，由該局人員使用精密電子
    測距經緯儀在系爭土地施測圖根點，並經檢核閉合後作為該
    測區之控制點，然後以該圖根點為基點，分別施測系爭土地
    及附近界址點，並計算其坐標值輸入電腦，以自動繪圖儀展
    繪於鑑測原圖上（同地籍圖比例尺1/1200），然後依據苗栗
    縣通霄鎮地政事務所保管之地籍圖，謄繪本件有關土地經界
    線，與前項成果核對檢核後測定於鑑測原圖上，作成鑑定圖
    ，有本院勘驗筆錄、現場相片（原審卷第129 至142 頁）及
    土地測量局之鑑定書、圖附卷可稽（原審卷第143 至146 頁
    ）。（二）依該鑑定圖之面積分析表所示（原審卷第146 頁
    ），地籍圖面積與登記面積二者並不相同，經本院函詢通霄
    地政二者面積不同之理由，經其函覆說明：「臺灣光復之初
    ，用竹片接合之測量尺與平板測量，儀器較粗略及法定公差
    計入登記面積，經過數十年因圖紙縐折、縮小或地震造成登
    記面積與圖上面積、現場有差異之情形發生。今內政部土地
    測量局承辦員以精密電子測距經緯儀所測面積較精確，……
    應以測量局測量結果為準」（原審卷第177 頁）。依前揭說
    明，鑑定圖上所載之地籍圖面積係經土地測量局以先進儀器
    測量所得，自應較登記面積為精準，是本院當以「地籍圖面
    積」做為判斷本件界址之依據為宜。（三）再地政機關所製
    作之地籍圖，在主管機關逕行分割之土地，係依主管機關行
    政處分所定之分割線而定；在土地所有人自行分割之土地，
    係按土地所有人聲請分割登記時所定之分割線而定；在法院
    裁判分割時，係依法院所為之民事確定判決而定；在其餘之
    土地，則係按地籍圖製作前之當時土地所有人指界而定，且
    此項土地所有人之指界，除嗣後之地籍圖重測外，多係在臺
    灣開始建立地籍圖制度之日據時代完成，而當時多係依直接
    占有或間接占有現狀為之。因此，除地籍圖製作過程發生與
    上述界址產生原因不符之錯誤或地籍圖保管過程中有造成地
    籍圖損壞之情形外，地籍圖經界線即係相鄰土地所有人界址
    之所在，在無其他證據足資證明地籍圖有上述之錯誤之情況
    下，以地籍圖經界線定相鄰土地之界址所在，並無不合。（
    四）經查，如鑑定圖之面積分析表所示，倘依上訴人之指界
    結果，系爭土地面積為900 平方公尺，較地籍圖面積861 平
    方公尺增加39平方公尺，被上訴人所有第69、69-3地號土地
    面積分別為1,848 、83平方公尺，較地籍圖面積分別僅增加
    2 平方公尺及減少41平方公尺。是依上訴人之主張之界址，
    其所有之系爭土地面積增加頗多，而被上訴人所有之69-3地
    號土地面積卻減少多達41平方公尺，與地籍圖面積124 平方
    公尺相較，減少幅度顯然過大，對被上訴人損失過大，有失
    公平。倘依被上訴人之主張以地籍圖經界線為界址，經測量
    結果，兩造所有之3 筆土地面積均與地籍圖面積相符。綜上
    ，依被上訴人主張之界址即地籍圖經界線觀之，兩造所有土
    地之面積與鑑定圖所載之「地籍圖面積」均相符，對兩造權
    益不生影響；且系爭土地之地籍圖並無證據足資證明有何製
    作錯誤或保管不當而生謬誤之情形，則依地籍圖經界線定相
    鄰土地之界址所在，本無不合；復審酌通霄及銅鑼地政之2
    次鑑界結果亦均與地籍圖經界線無異（原審卷第8 頁）等情
    ，本院認被上訴人主張之界址，即屬可採。是本件兩造系爭
    土地之界址應以附件鑑定圖所示Ａ、Ｒ、Ｈ點連接線為系爭
    69-1地號與69地號土地之界址，以Ｐ、Ｑ點連接線為系爭
    69-1地號與69 -3 地號土地之界址為適當等情，判決如被上
    訴人於原審之主張。
三、上訴人對原審判定之69-1地號與69地號土地界址為Ａ、Ｒ、
    Ｈ點連接線，未聲明不服，但對原審判定以Ｐ、Ｑ點連接線
    為系爭69-1地號與69-3地號土地之界址，聲明不服，請求就
    該部分廢棄原判決，判決其界址應往原判決所附鑑定圖Ｃ、
    Ｄ二點所示方向移動（實際位置以實測為準）。被上訴人聲
    明駁回上訴人之上訴。
四、上訴人主張之上訴理由，係以被上訴人之被承受人張明雄，
    於原審法官勘驗現場時，向法官主張之界址係依「地籍圖」
    ，並非向土地測量局人員說的，而土地測量局人員竟採信其
    主張，作出不實鑑定圖，又95年11月24日測量時，測量人員
    有單獨與被上訴人相處一段時間，測量人員可能受到關說，
    始作出不實鑑定；再依通霄地政的地籍圖，Ｐ、Ｑ二點的距
    離為18.9公尺，上訴人現在自己量的量則是20.23 公尺，應
    該是通霄地政的正確云云。然查本件原審測量人員己○○到
    庭證稱，其係依法官之指示施測，未在現場留下界樁痕跡，
    亦有參考之前銅鑼地政事務所所留界址等語（見本院卷第44
    至47頁）。而依其所提之施測現場位置照片及施測圖之標示
    （見本院卷第50至53頁），堪認鍾先生係詳參附近土地現況
    ，依原審法官指示而施測，非如上訴人臆測，係草率而任依
    被上訴人之主張而為。其次，依內政部國土測繪中心97年2
    月12日函復本院，有關上開Ｐ、Ｑ二點的距離係19.17 公尺
    （見本院卷第56頁），亦非上訴人所稱之20.23 公尺，附此
    說明。又，本件上訴人所有69-1地號土地登記面積為886 平
    方公尺，地籍圖面積為861 平方公尺，短少25平方公尺，短
    少比率為2.82% ，被上訴人所有69-3地號土地登記面積為
    138 平方公尺，地籍圖面積為124 平方公尺，短少14平方公
    尺，短少比率為10.14%，被上訴人土地短少之比率，遠較上
    訴人為高，就客觀情事而論，原審此一界址之判定，對上訴
    人並無不利，如依上訴人之主張，將界址Ｐ、Ｑ二點往Ｃ、
    Ｄ二點方向移動，被上訴人土地短少之情形，必更嚴重，且
    與地籍圖所示不符，是上訴人所為主張，殊無可採，其請求
    本院再定期測量界址，核無必要，附此說明。
五、上訴人前述主張既無可採，其請求廢棄原判決之部分，即無
    理由，不應准許，爰駁回上訴。
據上論結，本件上訴為無理由，依民事訴訟法第436 條之1 第3
項、第449 條第1 項、第78條，判決如主文。
中    華    民    國    97    年    3     月    3     日
                  民事庭審判長   蔡燉
                        法  官   詹駿鴻
                        法  官   伍偉華
右正本證明與原本無異
本件不得上訴。
                        書記官   張文惠
中    華    民    國    97    年    3     月    3     日


司法院資訊處製作；財團法人民間司法改革基金會備份。
